【裁判字號】    90,上更(二),44
【裁判日期】    901113
【裁判案由】    土地所有權移轉登記
【裁判全文】
臺灣高等法院臺南分院民事判決  九十年度上更(二)字第四四號  Ｊ
      上  訴  人  金輪建設股份有限公司
      法定代理人  甲  ○  ○
      被上  訴人  乙  ○  ○
右當事人間請求土地所有權移轉登記事件，上訴人對於中華民國八十五年七月八日臺
灣臺南地方法院第一審判決（八十四年度訴字第七七七號）提起上訴，判決後，經最
高法院第二次發回更審，本院判決如左：
      主      文
上訴駁回。
第二審及發回前第三審訴訟費用均由上訴人負擔。
      事      實
甲、上訴人方面：
  一、聲明：求為判決：
（一）原判決廢棄。
（二）被上訴人在第一審之訴駁回。
  二、陳述：除與原審及本院前審判決記載相同者，予以引用外，補稱：
（一）被上訴人於民國（下同）七十八年十一月十三日就其所有坐落台南市○區○段
      一小段第一一七號、一○四之一號及一○四號等三筆土地（以下簡稱系爭土地
      ），面積共約七十二坪；與上訴人所有而坐落同段第一一八號、一一九號及一
      ○○號等三筆土地，面積共計一四五‧四五坪；就合建事宜進行協商。嗣獲得
      初步協議，雙方遂簽立供地合建房屋契約書草案，原則上雙方同意合建。是以
      ，被上訴人先拆除其所有系爭土地上之房屋，而上訴人則給付新台幣（下同）
      七百萬元之保證金，但契約則由兩造再行議訂；因此由兩造簽章之草約正本二
      份，均由上訴人收執，被上訴人則僅持影本，由其回去詳細研究提出其意見，
      再經雙方協商訂立正式契約。至兩造於草案簽訂後，被上訴人已將其地上房屋
      拆除，並將土地移轉登記予上訴人名義，而上訴人則交付七百萬元予被上訴人
      。
（二）被上訴人持回前揭草約影本後，久久未提出其擬修改之方案，屢經上訴人催促
      ，被上訴人一直以尚在研究中為由，未與上訴人協商以訂立合約；由於被上訴
      人遲不簽訂正式合約，上訴人不得已乃將草約中被上訴人在當時有意見之文字
      重新打字後，蓋上乙方房屋承建人即上訴人及法定代理人之印章，但甲方土地
      提供人處及日期均空白之契約書正本二份，委由林益充先生轉交被上訴人，並
      再次提出要約，請求被上訴人如同意，則簽章後將其中正本一份交付上訴人以
      成立契約。惟被上訴人卻仍遲不簽覆是否同意（此時房地產景氣衰退，房屋供
      多於求，被上訴人恐建成後之房屋難以租售，故久不予簽覆），拖延至八十一
      年六月卅日始將上訴人所送之契約加以修改數處後註明：「若經同意者煩重新
      打字二份，承建人、連帶保證人印章蓋好之後，通知敝人帶印章完成合約」（
      均用紅色），並填日期為「八十一年六月卅日」，交由林益充轉交予上訴人；
      然是時距上訴人將之為要約之前揭契約書交付被上訴人時已年餘，依民法第一
      百五十一七條規定，上訴人已不受其拘束；況被上訴人所提出者，係經修改之
      契約以徵求上訴人同意，應係一新要約，上訴人不予承諾，因此雙方之供地合
      建房屋契約應認迄未成立。縱令認為被上訴人修改後之契約為承諾，亦係遲到
      之承諾，依民法第一百六十條之規定，仍係被上訴人提出之新要約，上訴人不
      予承諾，契約仍未成立。從而本件契約既未成立，何來契約不履行之可言；故
      被上訴人之請求自非有據。
（三）被上訴人所提出之八十一年六月卅日之合建契約，係將上訴人所交之空白契約
      書上擅自倒填日期；關於此點，自被上訴人所提之契約書上文字，係將兩造於
      七十八年十一月十三日均已簽名蓋章之前揭草約上，經修改後之版本可證；即
      係在七十八年十一月十三日之契約以後之物。況雙方係依前揭草約，上訴人始
      交付七百萬元予被上訴人，而被上訴人也因此拆除房屋，並將系爭土地移轉予
      上訴人；由斯可知，在此之前根本無任何契約存在。而因雙方就合約內容尚不
      一致，被上訴人要求再修改，是以將七十八年十一月十三日草簽之契約正本二
      份均存於上訴人處；關於此，被上訴人雖稱：亦持有正本云云，但根本無法提
      出；而上訴人卻已將正本二份在原審提出，可證被上訴人之主張為不實。
（四）兩造於七十八年十一月十三日雖有簽具草約，但雙方尚未就內容有一致之意見
      ；且被上訴人並聲明須再修改內容，經雙方同意，再簽合約始為成立，亦經證
      人林益充證實；並有前揭被上訴人所修改並加註之文字可資證明。至被上訴人
      所要求修改之內容，係指兩造分到建物之「用途」（即上訴人分到部分應經營
      證券公司，被上訴人分到部分可經營賓館），此為合約中最為重要部分並非細
      節，上訴人無法接受其新要約。尤有進者，契約如已成立，何以被上訴人歷時
      數年迄未向上訴人要求三千萬元之履約保證金？且此一事實足證被上訴人所述
      實為不實。
（五）又被上訴人於八十四年三月十六日與上訴人曾共同出具委託書，委託被上訴人
      之子即訴外人呂政鋒，將雙方所有之土地共同出售；有委託書一紙可稽。是則
      縱令兩造間合建契約成立，惟兩造已無意履行，而同意改為出售，則契約亦已
      解除；既係雙方同意解除，自無不履行之問題，則被上訴人之請求亦非有據。
      至被上訴人請求將其土地移轉交還，自應同時退還其所收取自上訴人已付之七
      百萬元之本息，及上訴人代墊之土地增值稅，上訴人就此提出同時履行抗辯。
（六）至被上訴人雖主張兩造於七十八年八月間就系爭土地訂立「供地合建房屋契約
      書」，而由被上訴人提供系爭土地與上訴人之土地合建，並由上訴人規劃建造
      地上十二層、地下二層之ＲＣ造房屋一棟等情，並提出上開合建契約書一份為
      證。上訴人對兩造曾簽立合建房屋契約書一節，雖不爭執；惟否認合建契約係
      於七十八年八月所簽立，及提出簽約日期分別載為七十八年十一月十三日、八
      十一年六月三十日之合約書二份，與另紙未載簽約日期之契約書影本一份為證
      ；而被上訴人對於上開三份合約書之真正俱不爭執，雖稱：「七十八年十一月
      十三日之契約書係因要增加兩位見證人及房屋承建人，乃再簽立該份契約書」
      等語；或稱：「因八月份簽立之契約未收錢（即押金七百萬元），嗣因為收取
      該七百萬元，始再簽立該份契約書」云云。然果僅為前揭事由而立證，則僅須
      在原契約書上加以填載該事由即可，何必再另立一份契約書？足見被上訴人之
      上開所為陳述，無可採信。
（七）另將兩造各自提出之契約書加以比對結果，上訴人所提出之十一月份之契約書
      ，其上文字除打字部分外，尚有增刪數處係以手寫之字跡；而被上訴人所提出
      之八月份之契約書，則全部改以打字書具，且除「附約」條款外，其餘內容均
      與十一月份（上訴人誤載為八月份）之契約書相同；足見上訴人主張該八月份
      之契約書，係其將上訴人所稱之草約即十一月份之契約書，請其簽字未經交回
      ，而重新加以繕打者，應較合理可信。且依證人林益充於  鈞院前審證稱：伊
      將上訴人重新打字之合約書兩份送請被上訴人簽字，嗣經被上訴人要求由伊在
      契約書後面加註「附約：(一)乙方（即上訴人）必須將本棟樓之一層以上供作證
      券公司之用。(二)甲方（即被上訴人）得將分配之第十一樓作賓館，其增加之預
      留水電配管、外線負荷、水電開關及錶費均由甲方負擔」等情，則被上訴人就
      上開「附約」條款，雖稱：「係上訴人要求填載」云云；惟依上開「附約」之
      內容，應係出於被上訴人之要求，因此係對被上訴人有利之條件；故其所辯，
      顯違常情，不足採信。而上訴人所提出之契約書並無上開「附約」內容，益見
      上訴人所提出之契約書，應確係書立在被上訴人所提之契約書之前；上訴人所
      辯，自足採信。
（八）上訴人復主張被上訴人係於七十八年十月十八日始簽立授權書，授權其之法定
      代理人甲○○與其簽訂合建契約書；足見雙方不可能於七十八年八月即簽立契
      約，有該授權書影本附卷足憑。而被上訴人就授權書之真正並不爭執，雖辯稱
      ：該授權書之日期記載不實云云；惟並未能舉證以實其說，自非可採。又依該
      授權書之記載，被上訴人係於七十八年十月八日授權上訴人之法定代理人甲○
      ○與上訴人公司簽立合建契約，且依該授權之內容所列舉之合建條件，與兩造
      所簽立之合建契約書，亦大致相符；則被上訴人稱兩造係於七十八年八月間簽
      立合建契約書，自非真實。況若如被上訴人所稱：兩造之合建契約係於七十八
      年八月間即已成立，而十一月份之契約書僅作為伊收取七百萬元保證金之憑證
      云云，則何以該十一月份之契約反而慎重其事，由訴外人吳權中擔任兩造契約
      之見證人，而八月份之契約書則未有該見證人之記載？且被上訴人係於七十八
      年十一月十三日簽立契約後，始將系爭土地所有權移轉登記予上訴人所有，並
      拆除系爭土地上之房屋，此有土地及建築改良物登記簿謄本附卷足憑，而兩造
      就此復不爭執。是則本件上訴人否認被上訴人所提出之七十八年八月之「供地
      合建房屋契約書」，係基於兩造合意所簽立；亦即雙方並無於七十八年八月簽
      立該合建契約書一情，即屬可信。
（九）再者，上訴人主張兩造係於七十八年十一月十三日始簽立「供地合建房屋契約
      書」等情，業據提出被上訴人所不爭執之真正契約書一紙為證。且上訴人所稱
      ：上開供地合建房屋契約書僅係草約，正式契約須由雙方再行議訂，故該草約
      原本兩份均由伊收執，被上訴人則僅持影本，嗣因被上訴人遲不簽立正式合約
      ，伊乃將草約重新打字後蓋章，請訴外人林益充送由被上訴人簽字，詎被上訴
      人久不答覆，延至八十一年六月三十日始將伊所送交之契約書影印，並以紅字
      修改數處後，徵求伊同意，為伊所拒，因此雙方之合建契約迄未成立」等語，
      有八十一年六月三十日之契約書一紙為證，亦經證人林益充在  鈞院前審證實
      ，足證雙方間之契約並未成立。
（十）兩造於七十八年十一月十三日簽立之合建契約，雖明載：上訴人應在系爭土地
      及其自有之鄰地上規劃建造地上十二層、地下二層之ＲＣ造房屋一棟，並應於
      立契約日起半年內，必須取得建照，且以領到建築執照日起，七百五十個工作
      天完成，如上訴人不履行本契約時，願將所交付之履約保證金由被上訴人沒收
      ，並無條件將原持有之土地，回復原狀過戶還給被上訴人等情。惟上訴人已辯
      稱：「雙方簽立上開合約後，因被上訴人對於部分契約內容尚有意見，而雙方
      約明再行協商，故被上訴人均持契約書影本，原本仍在其手中；其事後將上開
      契約書再加以繕打兩份，由訴外人林益充送由被上訴人簽字，惟被上訴人陸續
      要求加註「附約」條款，並延至八十一年六月三十日始將該新的契約書影印，
      再以紅字修改數處，並在契約後面註明『若經同意者，煩重新打字二份，承建
      人、連保人印章蓋好之後，通知敝人帶印章完成合約』等語，持交於伊」等情
      ，此有上訴人所提出之八十一年六月三十日之契約書附卷足參，並經證人林益
      充到庭證述明確。況被上訴人於原審法院提示上開契約書時陳稱：「雖然有改
      很多地方，但主體都沒有改，且兩造均有簽名蓋章」等語；而於八十五年十一
      月八日亦具狀陳稱：「兩造間所以尚有二份簽名之契約書，係因上訴人於契約
      成立後，上訴人欲增加合建土地變更部分條款再簽字，其他大部份條款皆相同
      ，此為契約條款之增列，並非解除前約，況三份契約中皆有第廿一條之明文記
      載，因此不影響原已成立之契約」等語；均已承認該契約書之真正無訛。雖其
      又辯稱：「因上訴人於契約成立後，又欲增加合建土地變更部份條款，但伊不
      同意故未談成，且該契約書係上訴人所提出，後面附註（即P.S.）亦係上訴人
      所書」云云；然該八十一年六月三十日之契約書所增刪處，均屬對被上訴人有
      利者，如建材設備增加「白鐵水管、一般消防」、工程期限由立契日起「半年
      內」取得建照改為「四個月」、及刪除該段對上訴人有利之文字內容等等，並
      無提及增加合建土地之情事；而有關附註內容已明載：「若經同意者，煩重新
      打字二份，承建人、連保人印章蓋好之後，通知敝人帶印章完成合約」等情，
      業如前述；是從其文義即知係出於被上訴人之要求；被上訴人為相反之主張，
      自非可採。因之綜上足見兩造就有關系爭包含合建契約之工程期限等在內之部
      分條款，直至八十一年六月三十日仍在協商，迄未達成合意，復未簽立正式之
      書面契約；顯示兩造之契約並未成立，被上訴人之請求，即失依據。
  三、證據：援用於原審及本院前審所提之證據。
乙、被上訴人方面：
  一、聲明：求為判決：上訴駁回。
  二、陳述：除與原審及本院前審判決記載相同者，予以引用外，補稱：
（一）兩造係於七十八年八月間訂立供地合建房屋契約，雙方約明由被上訴人提供系
      爭三筆土地及地上物，而由上訴人依建築法規定，按都巿土地重劃方式規劃建
      造地上十二層、地下二層ＲＣ造房屋一棟，並約定自立約日起半年內必須取得
      建照，而於領得建照起七百五十個工作天完成，至土地貸款七百萬元，由上訴
      人負責清償，以抵作提供給被上訴人之保證金。如上訴人不履行本契約時，願
      將交付之履約保證金由被上訴人沒收，並無條件將原持有之土地回復原狀過戶
      還給被上訴人；此有合約書第一條、第十二條及第二十一條可稽。
（二）上訴人嗣後確已將被上訴人所有坐落系爭三筆土地上建號第一一○之一、一一
      ○之二及一二三之一號之三層樓房建築物拆除，且於八十二年一月十二日辦理
      滅失登記，有登記謄本在卷可參；至被上訴人則早於七十八年十二月二十一日
      將系爭三筆土地之所有權移轉登記予上訴人。詎上訴人迄未履行契約興建大樓
      ，顯屬違約。被上訴人依前揭合約書第二十一條規定，請求上訴人將已登記為
      其名義之土地移轉登記返還予被上訴人；而原審據予以准許，委無不合。
（三）至上訴人主張：兩造在七十八年十一月十三日雖簽訂就系爭三筆土地合建房屋
      契約書草案，但雙方尚未就內容有一致意見，被上訴人僅持影本回去研究後，
      再協議簽正式契約，拖延至八十一年六月三十日始修改數處後，註明「若經同
      意煩重新打字二份通知敝人帶印章完成合約」，交由林益充轉交上訴人，係新
      要約，上訴人不予承諾，契約仍未成立，被上訴人請求無據云云；惟依上訴人
      提出之「合建房屋契約書」（即上訴人所指第三號證），最後一面記載：「連
      帶保證人甲○○，住址台南巿西門路二段三八六號」，與被上訴人所提七十八
      年八月合建房屋契約記載：「連帶保證人甲○○，住址台南巿西門路二段三八
      六號」相同，且其字與字之行距、長度均相同；足證該契約書係將被上訴人之
      契約最後一頁移取而來，再填上八十一年六月三十日。但原契約上此項為空白
      ，上訴人提出之第三號證，非被上訴人填寫日期，不能憑此而謂尚未與其簽訂
      合建契約。且揆諸被上訴人已履行拆除地上物部分之契約，上訴人迄今逾期八
      年餘，迄未履行興建房屋，顯屬違約，有如前述。原判決為其敗訴判決，洵無
      不合。
（四）上訴人雖又主張：兩造於八十四年三月十六日分別出具委託書，委託被上訴人
      之子呂政鋒將雙方所有之土地出售，合建契約已合意解除云云；然被上訴人之
      子呂政鋒在鈞院前審固證述：「八十二年間確有出面找上訴人洽談土地共同出
      售事宜」等語，但此尤足證明上訴人不能建築大樓，始同意出售土地與第三人
      ；即不啻同意將被上訴人已移轉登記予上訴人之土地回復原狀返還上訴人。
（五）再者，揆諸最高法院九十年度台上字第一二六五號判決發回意旨亦闡明：「兩
      造分別出具委託書，將雙方土地出售，此委任關係分別存在於呂政鋒與兩造間
      ，並不因此即表示兩造原已成立之合建契約歸於解除」等語，益見上訴人確已
      違約在先，復如前述。則被上訴人請求回復原狀，將系爭三筆土地之所有權移
      轉登記予被上訴人，洵無不合。
  三、證據：援用於原審及本院前審所提之證據。
      理      由
一、本件被上訴人起訴主張：兩造於七十八年八月間訂立「供地合建房屋契約書」，
    約定由被上訴人提供其所有之系爭三筆土地，面積約七十二坪及地上建物；而由
    上訴人連同其所有之坐落同段第一一八號、一一九號及一○○號等三筆土地，規
    劃建造地上十二層地下二層之ＲＣ造房屋一棟；且雙方約定上訴人應於訂立契約
    日起半年內取得建築執照，並於領到建築執照日起七百五十個工作天完成；至系
    爭土地上原有抵押貸款七百萬元，則由上訴人負責清償，抵作提供與被上訴人之
    保證金。另該合建契約第二十一條並載明，上訴人如不依約履行時，其交付之履
    約保證金願由被上訴人沒收，並無條件將被上訴人移轉登記之土地回復原狀返還
    與被上訴人。茲因被上訴人已依約將系爭土地上之房屋拆除，並將系爭土地產權
    移轉登記為上訴人名義；詎上訴人竟迄未履行契約，損及被上訴人之權益至鉅；
    遂以本訴狀繕本之送達，資為沒收上訴人所交付之履約保證金七百萬元之意思表
    示。爰本於契約作用之回復原狀請求權之法律關係，求為判命上訴人應將系爭土
    地所有權移轉登記為被上訴人名義之判決等語。
二、上訴人則以：兩造僅於七十八年十一月十三日簽立「供地合建房屋契約書」草約
    ，雙方約定正式契約須由雙方再行議訂，是以該草約原本由上訴人收執，至被上
    訴人則僅持有該草約影本。嗣因被上訴人遲不簽立正式合約，上訴人遂將草約重
    新打字後蓋章，委由林益充先生轉交被上訴人，由被上訴人簽字；詎被上訴人久
    不答覆，延至八十一年六月三十日始將上訴人送交之契約書修改，並徵求上訴人
    同意，惟為上訴人所拒；因之雙方間之合建契約迄未成立。至被上訴人所提記載
    七十八年八月間簽訂之合建契約書，則係將上訴人重新打字蓋章送交之前揭契約
    倒填日期所出具，上訴人不予承認。又兩造訂立合建草約後，復於八十四年三月
    十六日，共同出具委託書，委託訴外人即被上訴人之子呂政鋒將雙方所有之前揭
    土地共同出售；是以縱認兩造間合建契約業已成立，亦因嗣後雙方均無意履行而
    合意解除；又契約如已成立，何以被上訴人歷時數年迄未向上訴人要求履約保證
    金三千萬元？再者，被上訴人訴請返還系爭土地之同時，自應將其所收受之七百
    萬元保證金之本息退還與上訴人等語，資為抗辯。
三、按當事人互相表示意思一致者，無論其為明示或默示，契約即為成立；又當事人
    對於必要之點，意思一致，而對於非必要之點，未經表示意思者，推定其契約為
    成立，關於該非必要之點，當事人意思不一致時，法院應依其事件之性質定之；
    另債權人基於債之關係，得向債務人請求給付；而解釋意思表示，應探求當事人
    之真意，不得拘泥於所用之辭句；至當事人主張有利於己之事實者，就其事實有
    舉證之責任；民法第一百五十三條第一項、第二項、第九十八條、第一百九十九
    條第一項及民事訴訟法第二百七十七條分別定有明文。次按解釋當事人之契約，
    應以當事人立約當時之真意為準，而真意何在，又應以過去事實及其他一切證據
    資料為斷定之標準，不能拘泥文字致失真意；另契約成立後，債務人有依契約內
    容而為履行之義務。末按主張常態事實者，就其事實無庸舉證，主張變態事者，
    應就變態事實負舉證義務，此為舉證責任分擔原則。再者，原告（即本件之被上
    訴人）對於自己主張之事實（即起訴事實）已盡證明之責後，被告（即本件之上
    訴人）對其主張於抗辯之事實，並無確實證明方法或僅以空言爭執者，當然認定
    其抗辯事實之非真正，而應為被告不利益之裁判；另主張法律關係存在之當事人
    ，僅須就該法律關係發生所須具備之特別要件，負舉證之責任，至於他造主張有
    利於己之事實，應由他造舉證證明。換言之，原告（即被上訴人）就其所主張發
    生原因之事實，固有舉證之責任，若被告（即上訴人）自認此項事實而主張該債
    權已因清償、抵銷或其他原因而消滅，則此清償、抵銷或其他原因之事實，應由
    被告（即上訴人）負舉證之責任（最高法院十八年度上字第一六七九、二八五五
    號、同院二十八年度上字第一九二○號、同院三十九年度台上字第一○五三號、
    同院四十八年度台上字第八八七號及同院五十二年度台上字第五一八號判例參照
    ）。
四、查本件被上訴人主張兩造間曾就系爭土地訂立「供地合建房屋契約書」，且雙方
    約定由被上訴人提供其所有之系爭三筆面積約七十二坪之土地及其上之建物，而
    由上訴人連同其所有之前揭坐落同段第一一八號、一一九號及一○○號等三筆土
    地，規劃建造一地上十二層、地下二層之ＲＣ造建築物一棟；嗣被上訴人已將系
    爭土地上之房屋拆除，並將系爭土地之所有權移轉登記為上訴人名義；另上訴人
    亦已於七十八年十一月十三日交付七百萬元與被上訴人，以清償該系爭土地上原
    有之抵押貸款七百萬元，並以資抵作應提供予被上訴人之部分保證金之事實，已
    據被上訴人於原審、本院前審及本審審理時陳述在卷，並有其所提出之系爭三筆
    土地之土地登記簿謄本三份、建築改良物登記簿謄本一份及上訴人所提出之支票
    共八張（以上均為影本）在卷可憑（原審卷第三十七至三十八頁、本院上訴卷第
    一四九至一六九頁及證物袋）；且為上訴人所不爭執，自屬真實。
五、被上訴人另主張兩造所訂立之供地合建房屋契約書已成立生效；同時雙方約定上
    訴人應於訂立契約日起半年內取得建築執照，並於領到建築執照日起七百五十個
    工作天完成；另該合建契約並載明，上訴人如不依約履行時，其交付之履約保證
    金願由被上訴人沒收，並無條件將已移轉登記之土地回復原狀返還與被上訴人。
    嗣被上訴人已依約將系爭房屋拆除，並將系爭土地移轉登記為上訴人名義；惟上
    訴人竟迄未履行契約，依約自應將系爭土地返還，並應移轉為被上訴人名義之事
    實，亦據被上訴人於原審、本院前審及本審審理時陳述在卷，並有其所提出之供
    地合建房屋契約書一份（原審卷第二十四至二十八頁）及前揭土地登記簿謄本三
    份、建築改良物登記簿謄本一份卷可參；再參諸上訴人對於兩造間就系爭土地曾
    為供地合建房屋乙事而為前揭之約定，且被上訴人確已將系爭土地上之房屋拆除
    ，並將系爭土地之所有權移轉登記為其名義；另其亦已於七十八年十一月十三日
    以簽發支票方式交付七百萬元與被上訴人，同時迄今仍未於系爭土地上建造一地
    上十二層、地下二層之ＲＣ造建築物之事實，亦不爭執以觀；自亦屬真實。至上
    訴人雖為前揭情詞之抗辯，並提出「供地合建房屋契約書」影本共三份及委託書
    影本二份為證（原審卷三十二至三十六、三十九至五十頁）；惟此則為被上訴人
    所堅決否認；從而本件應予審究者厥為：(一)兩造間就渠等分別所有之土地是否已
    訂立供地合建房屋契約。(二)若認已訂立供地合建房屋契約，則應以何訂約日期之
    契約為本件之系爭供地合建房屋契約。(三)上訴人所提出之委託書是否能採為兩造
    間有合意解除系爭供地合建房屋契約之認定依據。經查：
（一）本件被上訴人主張兩造於七十八年八月間，即就其所有之系爭土地與上訴人訂
      立供地合建房屋契約書之事實，固據被上訴人於原審、本院前審及本審審理時
      陳述在卷，並有其所提出之「供地合建房屋契約書」一份（原審卷第二十四至
      二十八頁）；惟此則為上訴人所堅決否認，並辯稱：兩造於七十八年八月間尚
      未簽訂任何合建契約，該契約乃上訴人將兩造於七十八年十一月十三日所簽訂
      之契約書（上訴人稱之為草約）重新繕打並蓋章後，持交被上訴人，請其簽字
      後交回，惟其未交回，而嗣後擅自倒填日期而來等語。另經本院核閱兩造各自
      所提出之供地合建房屋契約書內容（原審卷第二十四至二十八頁、三十二至三
      十六頁）並加以對照結果發現：上訴人所提出之七十八年十一月十三日所簽訂
      之供地合建房屋契約書，其上文字大部分係以打字為之，惟有增刪數處則係以
      手寫之字跡；至被上訴人所提出之七十八年八月份所簽訂之供地合建房屋契約
      書，則全部以打字之方式書具，且除增添「附約」之條款外，其餘內容均與上
      訴人所提出之前揭七十八年十一月十三日所簽訂之供地合建房屋契約書相同，
      甚至亦與上訴人所提出而為被上訴人所不爭執之八十一年六月三十一日供地合
      建房屋契約書之內容（原審卷第四十四至四十八頁）均相同（指打字部分）；
      而證人林益充於本院前審審理時亦證稱：其將上訴人公司重新打字之合約書兩
      份送請被上訴人簽字，嗣經被上訴人要求，由其在契約書後面加註「附約：(一)
      乙方（即上訴人）必須將本棟樓之一層以上供作證券公司之用。(二)甲方（即被
      上訴人）得將分配之第十一樓作賓館，其增加之預留水電配管、外線負荷及水
      電開關及錶費，均由甲方負擔」等語無訛在卷（本院上字卷第五十七至六十頁
      ）；再參諸被上訴人係於七十八年十月十八日始簽立授權書，授權上訴人之法
      定代理人甲○○與其簽訂合建契約書，且為其所不否認以觀，此亦經證人林益
      充於本院前審準備程序時證述屬實（本院上字卷第五十七頁），並有上訴人所
      提出之該授權書影本一紙為證（本院上字卷第四十一頁至第四十三頁）；顯見
      上訴人前揭所辯，尚非虛妄，應堪採信。否則，衡諸常情，豈有訂定在先之契
      約內容，反將訂立在後契約上所載之增刪處，以打字之方式完整予以記載之理
      。至被上訴人雖辯稱：前揭「附約」條款係上訴人要求填載，且該授權書之日
      期記載不實；至七十八年十一月十三日之契約書係因要增加兩位見證人及房屋
      承建人、或尚未收到錢（即押金七百萬元）、或因已收到七百萬元，才再簽立
      該份契約書云云；惟姑不論被上訴人就此已因無法提出確切之證據足資證明，
      或供本院調查以實其說，致不足採；且依前揭「附約」所載，其內容顯對被上
      訴人較為有利；反之上訴人所提出之七十八年十一月十三日所簽訂之供地合建
      房屋契約書，則無該「附約」所載之內容；則衡情該「附約」之內容，應係出
      於被上訴人之要求而訂，應無疑義。且此益徵上訴人所辯其所提出之七十八年
      十一月十三日契約書係書立在被上訴人所提之簽訂日期載為七十八年八月之契
      約書之前等語，洵堪採信。況本件若確如被上訴人所言，僅係為前揭事由而再
      書具契約書立證，則衡情兩造僅須在原契約書上加以填載該等事由即可，何須
      另立一份契約書？且設若如被上訴人所稱兩造之合建契約於七十八年八月間即
      已成立，而七十八年十一月十三日之契約書僅係作為其已收取七百萬元保證金
      之憑證；則何以七十八年十一月十三日之契約書反而更慎重其事，由訴外人吳
      權中擔任該契約之見證人，而七十八年八月間所簽訂之契約書則未有該見證人
      記載之理？可見被上訴人前揭所辯顯與事實不符，亦有違常情，自不足採。從
      而被上訴人主張兩造間之供地合建房屋契約係於七十八年八月間所簽訂等語，
      應屬無據。
（二）另本件兩造確已於七十八年十一月十三日，訂立供地合建房屋契約書，且雙方
      約定由被上訴人提供其所有之系爭三筆面積約七十二坪之土地及其上之建物，
      另由上訴人連同其所有之前揭坐落同段第一一八號、一一九號及一○○號等三
      筆土地，共同規劃建造一地上十二層、地下二層之ＲＣ造建築物一棟；嗣訂約
      後，被上訴人確已依約於七十八年十二月二十一日將系爭三筆土地之所有權移
      轉登記為上訴人名義，復將系爭土地上之房屋交予上訴人拆除，且於八十二年
      一月二十七日向地政機關辦竣建物滅失登記手續；至上訴人則亦依約於七十八
      年十一月十三日以簽發支票方式交付七百萬元與被上訴人，以清償該系爭土地
      上原有之抵押貸款七百萬元，並以資抵作應提供予被上訴人之部分保證金之事
      實，已如前述；並有前揭系爭三筆土地之土地登記簿謄本影本三份、建築改良
      物登記簿謄本影本與供地合建房屋契約書各一份、及上訴人所提出之支票影本
      共八張附卷可憑；且為兩造所不爭執。另經本院核閱前揭被上訴人所提出之與
      供地合建房屋契約書之內容所載，其於契約書之第二、十二、十四及二十一條
      確已分別明確記載：「甲方（即被上訴人）所提供之土地，由乙方（即上訴人
      ）依據建築法規定按都市土地重劃方式提出全盤規劃建造地上十二層地下二樓
      ＲＣ造房屋壹棟」、「立契日起半年內必須取得建照，且以領到本工程建築執
      照日起七百五十個工作天完成（依領得使用築執照日為準）‧‧」、「‧‧惟
      該土地之貸款柒佰萬元由乙方負責清償以抵作提供給甲方之保證金‧‧」、「
      乙方若不履行本契約時，願將所交付之履約保證金由甲方沒收，並無條件將原
      持有之土地回復原狀，過戶還甲方」等語，再徵諸兩造自原審、本院前審迄本
      審審理時均對於渠等就系爭土地之供地合建房屋確有前揭之約定內容亦不爭執
      以觀；自堪信為真實。否則，兩造間就渠等分別所有之土地若尚未合意訂立系
      爭之供地合建房屋契約，則衡諸常情，上訴人豈願依約於七十八年十一月十三
      日以簽發支票方式交付七百萬元之鉅款與被上訴人，以清償該系爭土地上原有
      之抵押貸款債務，並資抵作應提供予被上訴人之部分保證金，且於七十八年十
      一月十七日即辦妥抵押權塗銷登記完畢；同時被上訴人亦豈願依約於七十八年
      十二月二十一日將系爭三筆土地之所有權移轉登記為上訴人名義，復將系爭土
      地上之房屋交予上訴人拆除，且於八十二年一月二十七日向地政機關辦竣建物
      滅失登記手續；而均不虞將來若他方不履行，恐遭受重大損失之理。且此益徵
      兩造確已於七十八年十一月十三日，就渠等分別所有之土地合意訂立供地合建
      房屋契約，應無疑義。
（三）又本件上訴人自與被上訴人於七十八年十一月十三日，就其所有之系爭土地與
      被上訴人訂立供地合建房屋契約書後，迄今仍未於系爭土地上建造一地上十二
      層、地下二層之ＲＣ造建築物，且亦未向建築主管機關申請取得建築執照之事
      實，則據被上訴人於原審、本院前審及本審審理時陳述在卷，且為上訴人所不
      爭執；自亦屬真實。而依兩造所訂供地合建房屋契約書第十二及二十一條之約
      定，即：「立契日起半年內必須取得建照，且以領到本工程建築執照日起七百
      五十個工作天完成（依領得使用築執照日為準）‧‧」、「乙方若不履行本契
      約時，願將所交付之履約保證金由甲方沒收，並無條件將原持有之土地回復原
      狀，過戶還甲方」所載，上訴人既迄未依約於訂定系爭契約之日起半年內取得
      建照，致從自取得建築執照日起七百五十個工作天完成系爭地上十二層、地下
      二層之ＲＣ造建築物；則被上訴人主張上訴人迄未履行契約，依約自應將系爭
      土地返還；並以本訴狀繕本之送達，資為沒收上訴人所交付履約保證金七百萬
      元之意思表示等語，自於法有據。
（四）至上訴人雖辯稱：前揭簽約日期載為七十八年十一月十三日之「供地合建房屋
      契約書」僅係草約性質，正式契約仍須經雙方協議後再行簽訂；是前揭草約之
      原本兩份均由其收執，被上訴人則僅持影本；嗣因被上訴人遲不簽立正式合約
      ，其乃將草約重新打字後蓋章，另請訴外人林益充送交被上訴人簽字，詎被上
      訴人久不答覆，卻延至八十一年六月三十日始將其所送交之上開契約書影印，
      並以紅字修改數處後，徵求其同意，惟為其所拒，因此雙方之合建契約迄未成
      立云云；並提出簽約日期載為八十一年六月三十日之供地合建房屋契約書一份
      （原審卷第四十四頁至第四十八頁，原本置本院上字卷證物袋）及舉證人林益
      充為證。惟按經本院核閱上訴人所提出之七十八年十一月十三日「供地合建房
      屋契約書」所載，兩造就提供合建之土地坐落位置、所興建房屋規劃之方式、
      建材設備、施工規則、分配房屋比例、工程款與有關稅捐、測量規費之負擔、
      起造名義、工程期限及違約罰則等契約之重要內容，均已有明確之約定；且依
      前揭說明，上訴人已依約於七十八年十一月十三日以簽發支票方式交付七百萬
      元之鉅款與被上訴人，以清償該系爭土地上原有之抵押貸款債務，並資抵作應
      提供予被上訴人之部分保證金，且於七十八年十一月十七日即辦妥抵押權塗銷
      登記完畢；同時被上訴人亦依約於七十八年十二月二十一日將系爭三筆土地之
      所有權移轉登記為上訴人名義，復將系爭土地上之房屋交予上訴人拆除，且於
      八十二年一月二十七日向地政機關辦竣建物滅失登記手續；再參諸依上訴人所
      提出之經被上訴人修改數處之簽約日期載為八十一年六月三十日之「供地合建
      房屋契約書」所載（原審卷第四十四至四十八頁），被上訴人亦僅就有關於建
      材設備、工程期限、保證金數目、補貼金額及違約罰則等非契約重要要素細節
      內容，作部分變更，並加註前揭所述之「附約」條款而已；至於其他有關契約
      （主要）重要要素條款之內容，則均未見修改或增刪以觀；足證兩造間就系爭
      土地之供地合建房屋契約，雖堪認有部分條款內容尚非完全一致，而有留待協
      商確認之餘地；惟兩造間就系爭供地合建房屋契約之必要之點，則已臻意思一
      致，應無疑議；況兩造亦已分別履行部分契約之內容，亦如前述。因之揆諸前
      揭說明，自應認兩造間所簽訂之供地合建房屋契約確已於七十八年十一月十三
      日成立生效，洵堪認定。從而上訴人前揭抗辯，仍不足採。雖上訴人復辯稱：
      該八十一年六月三十日契約書係上訴人所提出，後面附註（即P.S.）亦係上訴
      人所書；且所增刪處，均屬對被上訴人有利者，可見雙方仍在協商，迄未達成
      合意云云；惟依前揭說明，本院已確認兩造間所簽訂之供地合建房屋契約已於
      七十八年十一月十三日成立生效。至被上訴人雖又再提出八十一年六月三十日
      供地合建房屋契約，然上訴人既謂此已因被上訴人所提出者，係經修改之契約
      以徵求上訴人同意，應係一新要約，上訴人不予承諾；縱令認為被上訴人修改
      後之契約為承諾，亦係遲到之承諾，依法係被上訴人提出之新要約，上訴人不
      予承諾等語，自不發生嗣後兩造有再訂定新的供地合建房屋契約之可言；換言
      之，本件被上訴人再提出八十一年六月三十日供地合建房屋契約，並不足影響
      前揭七十八年十一月十三日供地合建房屋契約之成立生效。自尚不能採為有利
      於上訴人之論據。
（五）再者，上訴人雖又辯稱：兩造於八十四年三月十六日，因經濟不景氣，均有意
      出售系爭合建之土地，因而共同委由被上訴人之子呂政鋒出售系爭土地；因之
      縱認兩造間之合建契約確已成立，惟亦因兩造嗣後均已無意履行而合意解除云
      云；並提出委託書影本一紙為證（原審卷第四十九頁）。惟此則亦為被上訴人
      所堅決否認，並辯稱：呂政鋒固證述：「八十二年間確有出面找上訴人洽談土
      地共同出售事宜」等語，但此尤足證明上訴人不能建築大樓，始同意出售土地
      與第三人；即不啻同意將被上訴人已移轉登記予上訴人之土地回復原狀返還上
      訴人等語。另經本院調閱上訴人所提出八十四年三月十六日之委託書內容以察
      ，其上乃記載委託出售土地之標的、價額及付款方式、有效期間、稅費負擔、
      責任、沒收訂金之歸屬等事項；至證人林益充及呂政鋒於本院前審準備程序時
      乃分別證述：「到八十二年的時候，被上訴人的兒子就出面要求我們的土地與
      他們的土地合起來一起賣」、「八十四年三月十六日有正式合約。乙○○本身
      與我們董事長甲○○一起簽，要一起賣土地」（本院上字卷第五十八及六十頁
      ）；「八十四年三月間我在台北之朋友打電話給我，有人想要買土地，我以仲
      介人之身份就去找甲○○，我台北朋友請求地主寫一份委託書，並要求我父親
      之三筆土地也一起賣，並寫委託書‧‧」、「本件從七十八年耗到八十三年還
      沒有蓋房屋，我當時因有朋友要買南部之土地，我才主動去找甲○○，因他是
      上訴人公司之董事長」、「沒有（指八十二年找上訴人公司談買賣土地一事，
      是否其父﹝即被上訴人﹞要其出面）」、「沒有（指其父有無賣合建土地之意
      ）」、「事先未與其父商量（指買賣土地之事）」（本院上字卷第七十至七十
      一頁）等語；而被上訴人於本院前審亦僅陳稱：「‧‧‧後來因為經濟不景氣
      ，房子沒蓋，但雙方已願意把土地共同出售‧‧‧」（本院上字卷第二十二頁
      ）、「不爭執（指對於土地同意交由呂政鋒去賣有無爭執」等情（本院更(一)卷
      第五十二頁）等情；究渠等前揭分別所陳或證述之內容以察，均未確切指及兩
      造有何以此委託出售土地之委託書資為解除前揭供地合建房屋契約意思之情形
      。而按具有拘束力之契約，依契約自由之原則，固得依當事人之合意廢止之；
      然此種所謂之廢止契約（或稱合意解除），係契約當事人以第二次契約廢止第
      一次之契約，故為契約行為；又其係以其他契約之消滅為其直接目的，具有處
      分之性質，故又屬於處分契約之一種；換言之，契約之合意解除，自須該契約
      之當事人就此已互相表示意思一致（即合意，亦即內心意思之一致），始足構
      成；況前揭委託書之主要目的乃為委託訴外人呂政鋒出賣兩造所有之土地所為
      ，而非為廢止系爭供地合建房屋契約所訂，且契約之當事人亦不同；自尚難徒
      憑此委託書即遽採為兩造間有合意解除系爭供地合建房屋契約之認定依據。否
      則，若確如上訴人所稱：本件已因委由被上訴人之子呂政鋒出售系爭土地，致
      已無意履行而合意解除云云，則上訴人為何迄未向被上訴人請求返還前交付之
      七百萬元，卻仍繼續占有系爭土地，並予以出租而收取租金之理？
六、綜上所述，本件被上訴人主張兩造間於七十八年間，已訂立「供地合建房屋契約
    書」，約定由被上訴人提供其所有之系爭三筆土地，面積約七十二坪及地上建物
    ；而由上訴人連同其所有之坐落同段第一一八號、一一九號及一○○號等三筆土
    地，規劃建造地上十二層地下二層之ＲＣ造房屋一棟；且雙方約定上訴人應於訂
    立契約日起半年內取得建築執照，並於領到建築執照日起七百五十個工作天完成
    ；至系爭土地上原有抵押貸款七百萬元，則由上訴人負責清償，抵作提供與被上
    訴人之保證金。另該合建契約第二十一條並載明，上訴人如不依約履行時，其交
    付之履約保證金願由被上訴人沒收，並無條件將被上訴人移轉登記之土地回復原
    狀返還與被上訴人。茲因被上訴人已依約將系爭土地上之房屋拆除，並將系爭土
    地產權移轉登記為上訴人名義；詎上訴人竟迄未履行契約，損及被上訴人之權益
    至鉅；遂以本訴狀繕本之送達，資為沒收上訴人所交付之履約保證金七百萬元之
    意思表示。爰本於契約作用作用之回復原狀請求權之法律關係，請求判決上訴人
    應將系爭土地所有權移轉登記為被上訴人之名義，為有理由，應予准許。原審為
    被上訴人勝訴之判決，於法並無不合，上訴人上訴意旨指摘原判決不當，求予廢
    棄改判駁回被上訴人在第一審之訴，為無理由，應予駁回。
七、又本件待證事實已臻明確，兩造其餘攻擊防禦方法及舉證，對判決之結果已不生
    影響，爰不一一詳為審酌，附此敘明。
八、據上論結，本件上訴為無理由，依民事訴訟法第四百四十九條第一項、第七十八
    條，判決如主文。
中      華      民      國      九十      年    十一    月    十三      日
                                      臺灣高等法院臺南分院民事第四庭
~B1審判長法官  王    惠    一
~B2      法官  蘇    清    恭
~B3      法官  張    世    展
右為正本係照原本作成。
如對本判決上訴，須於判決送達後二十日內向本院提出上訴狀，未表明上訴理由者，
應於上訴後二十日內向本院提出理由書。
中      華      民      國      九十      年    十一    月    十五      日
~B法院書記官  廖    英    琇


司法院資訊處製作；財團法人民間司法改革基金會備份。
